臺灣臺北地方法院民事判決　　　　　　 100年度訴字第3580號
原　　　告　臺北市政府財政局
法定代理人　邱大展
訴訟代理人　張世興律師
複代理人　　郭懿瑩
被　　　告　東森電視事業股份有限公司
法定代理人　施維德
訴訟代理人　陳雙全
上列當事人間請求返還不當得利事件，本院於民國100年11月9日
言詞辯論終結，判決如下：
    主  文
原告之訴及假執行之聲請均駁回。
訴訟費用由原告負擔。
    事實及理由
一、原告主張：臺北市15,000席多功能體育館（下稱臺北小巨蛋
    ）前由臺北市體育處委託訴外人東森巨蛋經營管理股份有限
    公司（下稱東森巨蛋公司）經營管理，東森巨蛋公司將地下
    1樓編號108面積130坪之商業空間（下稱系爭商業空間）出
    租予被告，每3個月被告應給付東森巨蛋公司租金新臺幣（
    下同）760,500元。嗣因東森巨蛋公司涉及圍標、違約等情
    事，遭臺北市體育處以96年8月14日北市體處運字第0963076
    3400號函終止委託經營管理契約，臺北市體育處並於96年8
    月22日派人至臺北小巨蛋接管，且在臺北小巨蛋門口張貼公
    告，東森巨蛋公司喪失經營管理權，由原告取得臺北小巨蛋
    之經營管理權，是被告於96年9月至11月間3個月使用系爭商
    業空間，即屬無法律上之原因而受利益，致原告受有損害，
    原告得請求被告返還相當於租金之不當得利，爰依民法第17
    9條規定，請求被告給付。並聲明：(1)被告應給付原告760,5
    00元，及自起訴狀繕本送達之翌日起至清償日止，按週年利
    率5％計算之利息。(2)願供擔保，請准宣告假執行。
二、被告則以：東森巨蛋公司前依與原告合法簽署之經營管理契
    約，將其受託經營之系爭商業空間合法轉租予被告，有被告
    與東森巨蛋公司簽署之廠商設櫃合約書為憑，被告於95年9
    月5日開立票號：NL0000000、面額760,500元之支票預付96
    年9月至11月之租金，該支票並經東森巨蛋公司提示兌現無
    誤，即使原告事後因與東森巨蛋公司之違約爭議而終止經營
    管理契約，亦僅得請求東森巨蛋公司負擔違約責任，而不得
    對本於合法租約，就租賃標的有使用收益權利之被告主張不
    當得利。抑有進者，東森巨蛋公司與被告簽署廠商設櫃合約
    書時，對系爭商業空間既確有合法之經營管理權利，因信賴
    東森巨蛋公司之經營管理權利而租用系爭商業空間並完成租
    金預付之被告，乃屬善意第三人，不論原告與東森巨蛋公司
    間有何違約爭議，依民法第952條規定，被告因占有使用所
    獲利益，對於原告不負返還之義務，自無不當得利可言等語
    ，資為抗辯。並聲明：(1)原告之訴駁回。(2)如受不利之判決
    ，願供擔保請准宣告免為假執行。
三、兩造不爭執之事實：
  (一)臺北小巨蛋前由臺北市體育處委託東森巨蛋公司經營管理，
    嗣因東森巨蛋公司涉及圍標、違約等情事，遭臺北市體育處
    以96年8月14日北市體處運字第09630763400號函終止委託經
    營管理契約，並有臺北市體育處函為證（見卷第62頁）。
  (二)東森巨蛋公司於94年9月20日與被告簽訂廠商設櫃合約書，
    將系爭商業空間出租被告，租期自94年12月1日起至97年11
    月30日止，每3個月租金760,500元，並有廠商設櫃合約書為
    證（見卷第38至52頁）。
  (三)被告於95年9月5日開立面額760,500元之支票預付96年9月至
    11月之租金，該支票經東森巨蛋公司提示兌現，並有廠商簽
    收單、存款明細交易查詢為證（見卷第53、54頁）。
四、原告主張東森巨蛋公司喪失經營管理權後，被告於96年9月
    至11月間3個月使用系爭商業空間，即屬不當得利，被告應
    返還相當於租金之利益，被告則以其為善意第三人，依民法
    第952條規定，被告因占有使用所獲利益，並無不當得利可
    言置辯。是本件應探究者為：被告於96年9月至11月間占有
    使用系爭商業空間，是否為善意占有人？
  (一)所謂善意占有人，乃指占有人主觀上誤信自己有占有權源者
    而言。查：被告前與東森巨蛋公司簽訂廠商設櫃合約書，租
    期自94年12月1日起至97年11月30日止，且被告於95年9月5
    日即開立面額760,500元之支票預付96年9月至11月之租金，
    該支票並經東森巨蛋公司提示兌現，準此，96年9月至11月
    既在前開廠商設櫃合約書之租期範圍內，被告並已預付96年
    9月至11月之租金，則被告自有相當理由認定其於96年9月至
    11月間就系爭商業空間具有占有權源，再徵之民法第944條
    第1項：「占有人，推定其為以所有之意思，善意、和平及
    公然占有者」之規定，是被告辯稱其為善意占有人，並非無
    憑。
  (二)原告雖主張：東森巨蛋公司遭臺北市體育處於96年8月14日
    發函終止委託經營管理契約後，臺北市體育處於96年8月22
    日派人至臺北小巨蛋接管，且在臺北小巨蛋門口張貼公告，
    當時新聞媒體均有大肆報導，依常情被告焉有可能不知等語
    。惟觀諸原告提出之臺北市體育處公告及公告張貼照片（見
    卷第64至66頁），其上僅記載臺北市體育處於96年8月14日
    與東森巨蛋公司終止委託經營管理契約，並自96年8月22日
    接管臺北小巨蛋等語，並未有「原與東森巨蛋公司簽約之廠
    商，不得繼續在臺北小巨蛋設櫃」、「原與東森巨蛋公司簽
    約之廠商如繼續在臺北小巨蛋設櫃，即為無權占有」之字樣
    ，另原告提出之新聞網頁（見卷第67至69頁），亦僅在報導
    終止委託經營管理契約之緣由、事件經過及臺北市政府、東
    森巨蛋公司之相關人員發言，是以縱然被告曾觀看上開公告
    及報導內容，固可得知東森巨蛋公司遭終止委託經營管理契
    約，但在相關人等尚有爭議，臺北市政府有關單位亦未明確
    表示後續該如何處理與原簽約廠商之法律關係前，被告主觀
    上是否即知悉其占有使用系爭商業空間已成為無權占有，殊
    值存疑！故依現有證據，仍不足推翻前段被告為善意占有人
    之認定。
五、按善意占有人，依推定其為適法所有之權利，得為占有物之
    使用及收益，修正前民法第952條定有明文。又租賃契約為
    債權契約，出租人不以租賃物所有人為限，出租人未經所有
    人同意，擅以自己名義出租租賃物，其租約並非無效，僅不
    得以之對抗所有人。至所有人得否依不當得利之法律關係，
    向承租人請求返還占有使用租賃物之利益，應視承租人是否
    善意而定，倘承租人為善意，依民法第952條規定，得為租
    賃物之使用及收益，其因此項占有使用所獲利益，對於所有
    人不負返還之義務，自無不當得利可言（最高法院91年度台
    上字第1537號判決參照）。本件被告於96年9月至11月間占
    有使用系爭商業空間，既為善意占有人，依民法第952條規
    定，被告享有占有使用系爭商業空間之利益，要非無法律上
    原因，原告主張不當得利，即與民法第179條「無法律上之
    原因」之要件不符。從而，原告依民法第179條規定，請求
    被告應給付原告760,500元，及自起訴狀繕本送達之翌日起
    至清償日止，按週年利率5％計算之利息，為無理由，應予
    駁回。原告之訴既經駁回，其假執行之聲請，已失所附麗，
    應併予駁回。至東森巨蛋公司遭終止委託經營管理契約後，
    其向被告收取之系爭商業空間96年9月至11月租金，於權益
    歸屬上本應由原告取得，原告得另依不當得利之法律關係向
    東森巨蛋公司請求，自不待言，併此敘明。
六、本件事證已臻明確，兩造其餘攻防方法及未經援用之證據，
    業經審酌，核與本件判決結果無影響，爰不逐一論述，併此
    敘明。
七、據上論結，本件原告之訴為無理由。依民事訴訟法第78條，
    判決如主文。
中    華    民    國   100    年    12    月    8     日
                  民事第六庭法  官  張文毓
以上正本係照原本作成。
如對本判決上訴，須於判決送達後20日內向本院提出上訴狀（須
附繕本）。
如委任律師提起上訴者，應一併繳納上訴審裁判費。
中    華    民    國   100    年    12    月    8     日
                            書記官  吳建元